【裁判字號】    99,交聲,3952
【裁判日期】    991109
【裁判案由】    聲明異議
【裁判全文】
臺灣臺中地方法院交通事件裁定        99年度交聲字第3952號
原處分機關  交通部公路總局臺中區監理所臺中市監理站
異  議  人
即受處分人  甲○○
上列異議人即受處分人因違反道路交通管理處罰條例案件，對於
交通部公路總局臺中區監理所臺中市監理站民國95年1月8日所為
之處分（原處分案號：裁監稽違字第裁61-GC0000000號裁決書）
，聲明異議，本院裁定如下：
    主    文
原處分撤銷。
甲○○不罰。
    理    由
一、原處分意旨略以：異議人即受處分人甲○○騎乘車牌號碼G5
    Q-955號重型機車，於民國94年10月24日10時40分許，在臺
    中市○○路口處，因「騎乘機車未依兩段式左轉」之違規，
    為臺中市警察局第三分局警備隊以中市警交字第GC0000000
    號舉發違反道路交通管理事件通知單舉發，本站於95年1月6
    日寄發裁監稽違字第裁61-GC0000000號裁決書，依違反道路
    交通管理處罰條例第48條第1項第2款、第63條第1項第1款規
    定裁處罰鍰新臺幣（下同）1,800元整，並記違規點數1點，
    逾期則續依裁決書處罰主文二裁處（已於98年12月移請法務
    部行政執行署臺中行政執行處收繳加倍罰額3,600元）等語
    。
二、異議人聲明異議意旨略以：異議人於94年10月24日遭警舉發
    違反道路交通管理處罰條例第48條第1項第2款之規定，惟因
    裁決書（聲明異議狀誤載為罰單）寄至戶籍地即臺中縣大里
    市○○路○段434號，異議人並未住在該地，所以未收到裁決
    書以至於逾期未繳納，並非故意等語。
三、按受處分人不服道路交通管理處罰條例第8條主管機關所為
    之處罰，得於接到裁決書之翌日起20日內，向管轄之地方法
    院聲明異議，道路交通管理處罰條例第87條第1項定有明文
    。準此，關於法院審酌交通聲明異議案件是否合於法定聲明
    異議期間，自應以原處分機關裁決書合法送達為前提。另按
    處理違反道路交通管理事件，有關文書送達之程序，依行政
    程序法之規定；又送達，於應受送達人之住居所、事務所或
    營業所為之，違反道路交通管理事件統一裁罰基準及處理細
    則第5條、行政程序法第72條第1項前段亦分別定有明文。是
    有關違反道路交通管理事件文書之送達，苟非已送達於應受
    送達人之住居所或營業所，尚難認已符送達之規定。而所稱
    「住居所」，係民法上概念，指當事人依一定事實，足認以
    久住之意思，住於一定之地域者，即為設定其住所於該地；
    所謂「一定事實」，包括戶籍登記、居住情形等，尤以戶籍
    登記資料為主要依據，但不以登記為要件，實務上戶籍法上
    的住址與民法上的住居所，絕大多數情形雖為同一處所，但
    並非當然同一。次按時效制度與人民權利義務有重大關係，
    其目的在於尊重既存之事實狀態，及維持法律秩序之安定，
    與公益有關，須逕由法律明定，不得授權行政機關衡情以命
    令訂定或由行政機關依職權以命令訂之（司法院大法官解釋
    釋字第474號解釋理由書參照）。而95年2月5日施行之行政
    罰法第27條規定：「行政罰之裁處權，因3年期間之經過而
    消滅。前項期間，自違反行政法上義務之行為終了時起算。
    但行為之結果發生在後者，自該結果發生時起算」，該條之
    立法理由略以：「本條係有關行政罰裁處權時效之規定。按
    行政罰裁處權之行使與否，不宜懸之過久，而使處罰關係於
    不確定狀態，影響人民權益，惟亦不宜過短，以免對社會秩
    序之維護有所影響」等語，可知公路監理主管機關對於違反
    道路交通管理事件行為人，其是否行使裁罰權，實不宜久懸
    不決，而使處罰關係處於不確定狀態，致影響人民權益。準
    此，足悉時效制度之功能，實為求法秩序之早日確定所必要
    ，自不容行政機關作出違背此一法秩序安定原則之舉措。再
    按「違反行政法上義務而受罰鍰、沒入或其他種類行政罰之
    處罰時，適用本法。但其他法律有特別規定者，從其規定」
    ，行政罰法第1條定有明文。違反道路交通管理處罰條例所
    定行政法上義務而受罰鍰、記違規點數等處罰，具有行政罰
    之性質，然關於處罰時效部分，道路交通管理處罰條例並未
    設有相關規定，則現今交通裁決機關依法所為之處罰裁決，
    其裁處權時效即應適用上開行政罰法相關規定。末按本法施
    行前違反行政法上義務之行為應受處罰而未經裁處，於本法
    施行後裁處者，除第15條、第16條、第18條第2項、第20條
    及第22條規定外，均適用之；前項行政罰之裁處權時效，自
    本法施行之日起算，行政罰法第45條亦定有明文。是行政罰
    法施行前違反行政法上義務之行為應受處罰而未經裁處者，
    行政罰法第45條第2項既有特別規定，即應適用其規定。
四、經查：
（一）本件裁監稽違字第裁61-GC0000000號裁決書係經原處分機
      關交由郵政機關依異議人所設戶籍地址即臺中縣大里市○
      ○路○段434號為送達，因未獲會晤異議人本人，亦無受領
      文書之同居人、受僱人，乃於95年1月11日寄存於臺中大
      里郵局以為送達等情，固有交通部公路總局臺中區監理所
      臺中市監理站送達證書影本及個人基本資料查詢結果各1
      份在卷可考。惟戶籍地址係依戶籍法所為登記之事項，並
      非為認定住所唯一標準，已如前述，又車主或駕駛人若仍
      居住於戶籍地或能自戶籍地收受送達文書或郵件，衡情自
      無於員警舉發違規行為時，另行陳報異於戶籍地之通信地
      址之必要。本件臺中市警察局中市警交字第GC0000000 號
      舉發違反道路交通管理事件通知單上異議人之地址係記載
      「臺中縣大里市○○路○段249巷13弄15號」，此有上開舉
      發通知單在卷可憑，且異議人於本件聲明異議狀上亦載明
      上址為其住所，足認「臺中縣大里市○○路○段249巷13
      弄15號」，始為異議人實際住居所，異議人於違規行為時
      既已陳報其住居所，原處分機關未察前情，未將本件裁決
      書向異議人上開實際住居所，即逕向異議人登記之戶籍地
      址為寄存送達，難認符合行政程序法第72條第1項前段之
      規定，而不生合法送達之效力，是原處分機關未依上開送
      達規定將裁決書合法送達異議人乙節，堪可認定。
（二）又本件裁決書既未合法送達予異議人，異議期間無從起算
      ，是異議人雖遲至99年11月1日始提起本件異議，仍未逾
      期，異議自屬合法。再本件異議人之違規行為，係發生於
      94年10月24日，原處分機關對異議人上開違規行為裁罰之
      裁決書未合法送達，致不生裁罰之效力，是原處分機關對
      於異議人該違反道路交通管理處條例行為之裁處權時效期
      間，應自95年2月5日起計算3年，而於98年2月4日屆滿，
      原處分機關之裁處權即因罹於時效而消滅，不得再予裁罰
      。準此，自應由本院將原處分撤銷，逕為異議人不罰之諭
      知。
五、據上論斷，應依道路交通管理處罰條例第87條第2項、道路
    交通事件處理辦法第19條前段，裁定如主文。
中    華    民    國    99    年    11    月    9     日
                  交通法庭    法  官  巫淑芳
上正本證明與原本無異。
如不服本裁定，應於送達後5日內，向本院提出抗告狀(應附繕本
)。
                              書記官  莊金屏
中    華    民    國    99    年    11    月    9     日

司法院資訊處製作；財團法人民間司法改革基金會備份。
